臺灣基隆地方法院刑事判決　　　　　　　 96年度訴字第370號
公　訴　人　臺灣基隆地方法院檢察署檢察官
被　　　告　癸○○
　　　　　　　　　　　樓
上列被告因違反毒品危害防制條例案件，經檢察官提起公訴（96
年度調偵緝字第3、4、5、6、7、8號），並經本院合議庭裁定由
受命法官獨任進行簡式審判程序，判決如下：
    主      文
癸○○連續行使偽造私文書，足以生損害於他人，處有期徒刑拾
月。
    事實及理由
一、本件除證據應補充；「被告於本院準備程序及審判程序之自
    白。」外，餘均引用如附件檢察官起訴書犯罪事實及證據之
    記載。
二、論罪科刑：
  (一)按「行為後法律有變更者，適用行為時之法律，但行為後之
    法律有利於行為人者，適用最有利於行為人之法律。」，修
    正後刑法第2條第1項定有明文。此條規定係規範行為後法律
    變更所生新舊法律比較適用之準據法，本身尚無新舊法比較
    之問題，於新法施行後，應一律適用新法第2條第1項之規定
    ，為「從舊從輕」之比較，先予敘明。再按本次法律變更，
    比較時應就罪刑有關之共犯、未遂犯、想像競合犯、牽連犯
    、連續犯、結合犯，以及累犯加重、自首減輕暨其他法定加
    減原因（如身分加減）與加減例等一切情形，綜其全部罪刑
    之結果而為比較（最高法院95年度第八次刑事庭會議決議一
    之1、4參照）。
  1.核被告所為，係犯刑法第339條第1項之詐欺取財罪與同法第
    216條、第210條之行使偽造私文書罪。被告在標單上填寫金
    額偽造私文書後復持以行使，其偽造之低度行為應為行使之
    高度行為所吸收，均不另論罪。查刑法第339條第1項詐欺取
    財罪（以下簡稱本罪）之規定本身，無論觀其構成要件，抑
    其法律效果，固因俱無變動，而無法律變更暨新舊法律比較
    之可言；惟因刑法第339條第1項之詐欺取財罪之罰金刑僅規
    定「或科或併科（新臺幣）一千元以下罰金」，是其最低數
    額之宣告，即應回歸適用刑法第33條第5 款之總則規定限制
    。又被告行為後，刑法第33條第5 款所定之罰金刑最低數額
    ，業於94年2月2日修正公布，並自95年7月1日開始施行；茲
    依修正前刑法第33條第5款「罰金：（銀元）1元以上。」暨
    現行法規所定貨幣單位折算新臺幣條例第2 條所定折算比例
    而為換算，本法之罰金最低額度本應為銀元1元即新臺幣3元
    。乃依修正後刑法第33條第5 款規定，即「罰金：新臺幣1,
    000 元以上，以百元計算之。」本法之罰金最低額度業已提
    高為新臺幣1,000 元。據此而為比較適用，修正後刑法第33
    條第5款之規定，顯然較不利於被告，本諸刑法第2條第1 項
    所揭櫫之「從舊從輕」原則，本法有關罰金刑之宣告，自仍
    應適用修正前刑法第33條第5款規定，以銀元1 元即新臺幣3
    元為其所得宣告之最低數額（最高法院95年度第八次刑事庭
    會議決議參照）。又刑法施行法第1條之1第1 項雖規定「中
    華民國九十四年一月七日刑法修正施行後，刑法分則編所定
    罰金之貨幣單位為新臺幣。」（95年6月14 日制定公布，並
    因配合刑法之修正施行，依刑法施行法第十條、第十條之一
    規定，自95年7月1日開始施行）；然考量刑法新制施行以後
    ，刑法分則編所定罰金已無「罰金罰鍰提高標準條例」及「
    現行法規所定貨幣單位折算新臺幣條例」之適用，為使罰金
    數額趨於一致，避免新舊法律之比較適用，刑法施行法第 1
    條之1第2項遂規定「九十四年一月七日刑法修正時，刑法分
    則編未修正之條文定有罰金者，自九十四年一月七日刑法修
    正施行後，就其所定數額提高為三十倍。但七十二年六月二
    十六日至九十四年一月七日新增或修正之條文，就其所定數
    額提高為三倍。」即在95年6月30 日以前，刑法分則編所定
    罰金之貨幣單位固為銀元，且部分條文亦應適用罰金罰鍰提
    高標準條例第1條前段規定提高倍數；且自95年7月1 日以後
    ，刑法分則編所定罰金之貨幣單位則為新臺幣，並應一律依
    刑法施行法第1條之1第2項規定，提高其倍數為3倍或30倍不
    等。惟經互為折算結果，無論新制施行前、後，刑法分則編
    所定罰金數額之內涵實無不同；即刑法分則編有關罰金刑之
    貨幣單位，雖已由「銀元」改為「新臺幣」，然法院所得判
    處之罰金最高數額實並無二致，即所涉刑罰之實質內涵俱未
    變更。是自95年7月1日起，刑法分則編所定條文雖應一律適
    用刑法施行法第1條之1之規定（而不得再適用罰金罰鍰提高
    標準條例第一條之規定），然此既非法律變更，亦核無新舊
    法律比較適用之問題。
  2.被告行為後，刑法固已廢除「連續犯」應論以一罪之規定；
    惟連續數行為而犯同一之罪名，倘均在新法施行前者，於新
    法施行後，亦應依刑法第2條第1項之規定，適用最有利於行
    為人之法律（最高法院95 年度第八次刑事庭會議決議參照）
    。茲以本案情節而論，被告連續行使偽造私文書及詐欺取財
    之犯行，均時間緊接，手法相類，所犯復係構成要件相同之
    法條罪名，顯係基於概括犯意而反覆為之，按諸修正前刑法
    第56條規定，本應依連續犯之規定論以一罪，較之新法刪除
    連續犯規定而應一律予以數罪併罰之情節，修正前之規定顯
    然較有利於被告，本諸刑法第2條第1項所揭櫫之「從舊從新
    」原則，本案即應適用修正前刑法第56條之規定，被告既係
    基於概括犯意而反覆行使偽造私文書及詐欺取財犯行，均應
    以連續犯之一罪論，並分別加重其刑。
  3.修正前刑法第55條中有關牽連犯之規定，亦於94年1月7日刑
    法修正時刪除，並於95年7月1日施行。是依修正後刑法，被
    告所為行使偽造私文書、詐欺取財等犯行，即須分論併罰，
    無從一重處斷之餘地。比較修正前、後刑法之規定，修正後
    刑法之規定顯然對於被告不利，適用修正前刑法第55條中有
    關牽連犯從一重處斷，對被告有利，應適用修正前第55條後
    段牽連犯之規定，應從一重依行使偽造私文書罪處斷。
  4.再舊法第67條規定：「有期徒刑加減者，其最高度及最低度
    同加減之。」、第68條規定：「拘役或罰金加減者，僅加減
    其最高度；新法第67條規定：「有期徒刑或罰金加減者，其
    最高度及最低度同加減之。」、第68條規定：「拘役加減者
    ，僅加減其最高度。」。本件被告所犯刑法第339條第1項之
    詐欺取財罪之法定刑中有罰金刑，而被告有連續犯之加減原
    因，經比較新舊法，新法就罰金最低度有加重規定，舊法則
    無，新法並無較有利被告之情形，自應依新法第2條第1項規
    定，適用被告行為時之舊法第68條（參照最高法院95年度第
    八次刑事庭會議決議六之6）。
  5.爰審酌被告之素行，犯罪之動機、手段、被告所得利益達新
    台幣217萬多元、被害人所受之損害迄未犯得分文賠償，及
    被告犯罪後坦承犯行之態度等一切情狀（至刑法第57條之規
    定雖有修正，然該條文為法院就刑之裁量審認標準見解之明
    文化，非屬法律之變更，此亦有最高法院95年度第8次刑事
    庭會議決議六可資參照，自無須為修正前後之比較，亦即無
    刑法第2條第1項規定之適用，應逕依現行刑法第57條之規定
    量處），量處如主文所示之刑，以示儆懲。
三、據上論結，應依刑事訴訟法第273條之1第1項、第299 條第1
    項前段，刑法第2條第1項、修正前第56條、第339條第1 項、
    第210條、第216條、修正前第55條後段，刑法施行法第1 條
    之1，判決如主文。
本案經檢察官丙○○到庭執行職務。
中　　華　　民　　國　　96　　年　　6　　月　　8　　日
                  刑事第二庭法  官    何怡穎
以上正本證明與原本無異。
對於本件判決如有不服，應於收受送達後10日內，向本院提出上
訴書狀，上訴於臺灣高等法院，並按他造當事人之人數附具繕本
。
中　　華　　民　　國　　96　　年　　6　　月　　8　　日
                            書記官    鄭梅君
附錄本案論罪科刑法條：
刑法第210條
偽造、變造私文書，足以生損害於公眾或他人者，處5年以下有
期徒刑。
刑法第216條
行使第210條至第215條之文書者，依偽造、變造文書或登載不實
事項或使登載不實事項之規定處斷。
刑法第339條第1項
意圖為自己或第三人不法之所有，以詐術使人將本人或第三人之
物交付者，處5年以下有期徒刑、拘役或科或併科1千元以下罰金
。
附件：
臺灣基隆地方法院檢察署檢察官起訴書
　　　　　　　　　　　　　　　　　   96年度調偵緝字第3號
　　　　　　　　　　　　　　　　   　96年度調偵緝字第4號
　　　　　　　　　　　　　　　　     96年度調偵緝字第5號
　　　　　　　　　　　　　　　       96年度調偵緝字第6號
　　　　　　　　　　　　　　         96年度調偵緝字第7號
　　　　　　　　　　　　　　         96年度調偵緝字第8號
　　被　　　告　癸○○  女  53歲（民國○○年○月○○日生）
　　　　　　　　　　  　身分證統一編號：Ｚ000000000號
　　　　　　　　　　　  住基隆市安樂區○○○路121巷15之1
                        號5樓
                        居臺中市○○街77號
上開被告因詐欺等案件，已經偵查終結，認應該提起公訴，茲將
犯罪事實及證據並所犯法條分敘如下：
        犯罪事實
一、癸○○自民國92年9月20日起及94年6月20日起，出面自任會
    首，召集如附表一所示之合會（下稱合會一及合會二），每
    期活會會款為新臺幣（下同）20000元，採內標制，於每月
    20日在基隆市○○路3號東山木材行開標，並虛構如附表三
    所示許美麗、劉金燕、林月卿之名義加入合會二為會員，詎
    癸○○自94年7月20日起，因財務狀況發生困窘，乃基於行
    使偽造私文書及意圖為自己不法所有之概括犯意，連續於附
    表二、附表三、附表四所列之時間，在上址開標時，偽簽如
    附表二、附表三、附表四所示之會員署名各1枚及標金金額
    於標單（未扣案）上，持該標單即依民間合會習慣足以表示
    各該會員以各該標金之標息標取各該合會用意之私文書，用
    以行使參加競標，冒充實際會員得標或偽以虛構之會員得標
    ，足以生損害於被冒用名義之會員、被虛構之會員及其他活
    會會員，得標後並向當次活會會員詐稱偽造標單上之名義人
    得標，使不知情之活會會員陷於錯誤，分別於得標後交付會
    款予癸○○，癸○○因而詐得0000000元，嗣癸○○於95年8
    月間避不見面，活會會員經追查後始悉上情。
二、案經甲○○、辛○、庚○○○、卯○○、辰○○、己○○、
    丁○○、寅○○、巳○○、乙○○、戊○○○、午○○、壬
    ○○、子○○、未○○、丑○○及申○○告訴偵辦。
  　　　證據並所犯法條
一、上開犯罪事實，業據被告癸○○坦承不諱，核與告訴人甲○
    ○、辛○、庚○○○、卯○○、辰○○、己○○、丁○○、
    寅○○、巳○○、乙○○、戊○○○、午○○、壬○○、子
    ○○、未○○、丑○○、申○○之指訴、被害人韋芬餘之指
    述及證人李鴻道證述之情節相符，並有合會會單2份在卷可
    稽，被告犯嫌應堪認定。
二、核被告所為，係犯刑法第216條、第210條之行使偽造私文書
    罪嫌及刑法第339條第1項詐欺取財罪嫌。被告偽造署名係偽
    造私文書之部分行為，不另論罪，偽造私文書而後行使，偽
    造之低度行為應為行使之高度行為所吸收，請依行使偽造私
    文書罪嫌處斷。又被告先後多次行使偽造私文書、詐欺之犯
    行，均時間緊接，犯罪構成要件相同，顯係基於概括犯意為
    之，請依連續犯之規定，論以一罪並加重其刑。再被告各次
    冒名標會，使該會之各活會會員陷於錯誤交付會款，因而侵
    害各活會會員之法益，係屬一行為觸犯數罪名，為同種想像
    競合，請論以一罪。再所犯連續行使偽造私文書與詐欺取財
    二罪嫌，有方法與結果之牽連關係，請從較重之連續行使偽
    造私文書罪嫌處斷。至被告偽造署名及標金之標單，被告供
    承均已丟棄，則該標單上偽造之署名均已滅失無存，無從依
    刑法第219條之規定沒收，爰不另行聲請沒收。
三、依刑事訴訟法第251條第1項提起公訴。
  　　　此  致
臺灣基隆地方法院
中　　華　　民　　國　　96　　年　　4 　　月　　30　　日
　　　　　　　　　　　　　　　檢察官　鄭  雅  方
本件正本證明與原本無異
中　　華　　民　　國　　96　　年　　5 　　月　　7 　　日
　　　　　　　　　　　　　　　書記官　姜  貴  泰
附錄所犯法條：
刑法第210條
    偽造、變造私文書，足以生損害於公眾或他人者，處5年以
    下有期徒刑。
刑法第216條
    行使第210條至第215條之文書者，依偽造、變造文書或登載
    不實事項或使登載不實事項之規定處斷。
刑法第339條
    意圖為自己或第三人不法之所有，以詐術使人將本人或第三
    人之物交付者，處5年以下有期徒刑、拘役或科或併科1千元
    以下罰金。
    以前項方法得財產上不法之利益或使第三人得之者，亦同。
    前二項之未遂犯罰之。
附表一：
┌──┬───┬──────────────┬────┐
│編號│會款  │會期起迄                    │會員（含│
│    │      │                            │會首）  │
├──┼───┼──────────────┼────┤
│一  │2萬元 │92年9月20日起至95年8月20日止│36人    │
├──┼───┼──────────────┼────┤
│二  │2萬元 │94年6月20日起至97年6月20日止│36人    │
└──┴───┴──────────────┴────┘
附表二：合會一遭冒標詳情
┌──┬──────┬────┬────┬──────┐
│編號│冒標日期    │冒標標息│被冒標人│詐欺金額    │
├──┼──────┼────┼────┼──────┤
│一  │95年1月20日 │3500元  │乙○○  │16500元×（ │
│    │第29會      │        │        │36-28）＝   │
│    │            │        │        │132000元    │
└──┴──────┴────┴────┴──────┘
附表三：合會二遭偽標詳情
┌──┬──────┬────┬────┬──────┐
│編號│偽標日期    │偽標標息│被偽標人│詐欺金額    │
├──┼──────┼────┼────┼──────┤
│一  │94年7月20日 │2800元  │許美麗  │17200元×（ │
│    │第2會       │        │        │36-1-3）＝  │
│    │            │        │        │550400元    │
├──┼──────┼────┼────┼──────┤
│二  │94年12月20日│3700元  │劉金燕  │16300元×（ │
│    │第7會       │        │        │36-1-3-4）＝│
│    │            │        │        │456400元    │
├──┼──────┼────┼────┼──────┤
│三  │95年1月20日 │3500元  │林月卿  │16500元×（ │
│    │第8會       │        │        │36-1-3-4）＝│
│    │            │        │        │462000元    │
└──┴──────┴────┴────┴──────┘
註：會員36人，扣除虛構會員3人及會首1人，實際會員人數為32
人。每次受詐騙人數係實際會員人數扣除死會會員人數（即當次
活會會員人數），以當次實際活會會員所繳會款之總額為當次被
告詐騙而得之金額。
附表四：合會二遭冒標詳情
┌──┬──────┬────┬────┬──────┐
│編號│冒標日期    │冒標標息│被冒標人│詐欺金額    │
├──┼──────┼────┼────┼──────┤
│一  │95年6月20日 │4100元  │子○○  │15900元×（ │
│    │第13會      │        │        │36-1-3-8）＝│
│    │            │        │        │381600元    │
├──┼──────┼────┼────┼──────┤
│二  │95年7月20日 │3700元  │李印雪  │16300元×（ │
│    │第14會      │        │（癸○○│36-1-3-8）＝│
│    │            │        │及李印雪│391200元除2 │
│    │            │        │各半會）│＝195600元  │
└──┴──────┴────┴────┴──────┘
